【裁判字號】    96,訴,6839
【裁判日期】    971231
【裁判案由】    拆屋還地等
【裁判全文】
臺灣臺北地方法院民事判決              96年度訴字第6839號
原      告  申○○
            未○○
上二人共同
訴訟代理人  秦玉坤律師
被      告  子○○
            寅○○
            丑○○
            卯○○
            巳○○
            己○○
            癸○○
            戊○○
            午○○
            辰○○
            巳○○
            乙○○即甲○○之.
上三人共同
兼訴訟代理  丙○○即甲○○之.
人
被      告  辛○○即甲○○之.
            壬○即甲○○之代.
            丁○○即甲○○之.
            庚○○
上列當事人間拆屋還地等事件，本院於民國97年12月22日言詞辯
論終結，判決如下：
    主  文
被告子○○、寅○○、卯○○、丑○○、己○○、庚○○、癸○○、戊○○、午○○、辰○○應共同將坐落臺北市○○區○○段
三小段四六六、四六七地號土地內，如臺北市建成地政事務所土
地複丈成果圖所示編號C 、B 部分之建物拆除後，將C 部分面積
十四平方公尺之土地騰空返還於原告申○○、B 部分面積十六平
方公尺之土地騰空返還於原告未○○，並應連帶給付原告申○○
新臺幣壹拾萬貳仟零陸元及自民國九十六年八月二十七日起至騰
空返還C部分土地之日止，按月連帶給付原告申○○新臺幣壹仟
伍佰玖拾陸元，暨應連帶給付原告未○○新臺幣壹拾壹萬陸仟伍
佰柒拾捌元及自民國九十六年八月二十七日起至騰空返還B部分
土地之日止，按月連帶給付原告未○○新臺幣壹仟捌佰貳拾肆元
。
被告乙○○、丙○○、辛○○、壬○、丁○○應共同將坐落臺北
市○○區○○段三小段四六七地號土地內，如臺北市建成地政事
務所土地複丈成果圖所示編號A部分之建物拆除後，將A部分面積
五平方公尺之土地騰空返還於原告未○○。
訴訟費用由被告子○○、寅○○、卯○○、丑○○、己○○、庚○○、癸○○、戊○○、午○○、辰○○連帶負擔七分之六後，
餘由被告乙○○、丙○○、辛○○、壬○、丁○○連帶負擔。
本判決第一項於原告申○○以新臺幣參拾玖萬元、原告未○○以
新臺幣肆拾肆萬元為被告子○○、寅○○、卯○○、丑○○、己○○、庚○○、癸○○、戊○○、午○○、辰○○供擔保後，得
假執行。
本判決第二項於原告未○○以新臺幣壹拾肆萬元為被告乙○○、
丙○○、辛○○、壬○、丁○○供擔保後，得假執行。
    事  實及理  由
壹、程序部分：
一、按當事人死亡者，應由繼承人全體承受訴訟；當事人不聲明
    承受訴訟時，法院亦得依職權，以裁定命其續行訴訟，此觀
    民事訴訟法第170 條、第178 條規定甚明。本件原被告甲○○於訴訟進行中之民國97年4 月22日死亡，此有死亡證明書
    在卷足證，惟其繼承人丙○○、乙○○、辛○○、壬○、丁○○並未依法聲明承受訴訟，經本院於97年11月28日以裁定
    命其為被告甲○○之承受訴訟人續行訴訟，亦有本院96年度
    訴字第6839號裁定在卷可稽（見本院卷第195 頁），是依上
    開規定，本件訴訟之進行自應以被告丙○○、乙○○、辛○○、壬○、丁○○為被告甲○○之承受訴訟人續行訴訟，合
    予敘明。
二、次按請求之基礎事實同一者、或不甚礙被告之防禦及訴訟之
    終結者，縱於訴狀送達後，原告仍得將原訴變更或追加他訴
    ，無須得被告同意，此觀民事訴訟法第255 條第1 項第2 、
    7 款規定自明。而「所謂請求之基礎事實同一」，係指變更
    或追加之訴與原訴之主要爭點有其共同性，各請求利益之主
    張在社會生活上可認為同一或關連，而就原請求之訴訟及證
    據資料，於審理繼續進行在相當程度範圍內具有同一性或一
    體性，得期待於後請求之審理予以利用，俾先後兩請求在同
    一程序得加以解決，避免重複審理，進而為統一解決紛爭者
    ，即屬之。又不變更訴訟標的，而補充或更正事實上或法律
    上之陳述者，非為訴之變更或追加。民事訴訟法第256 條亦
    定有明文。
  (一)原告申○○、未○○起訴時主張門牌號碼臺北市○○區○○
    路333 巷26、28號違章建物（下稱系爭26、28號建物）之原
    所有人甲○○、張鍾素珍（即陳鍾素珍），係無權占用其所
    有坐落台北市○○區○○段3 小段466 、467 地號之土地（
    下稱系爭466 、467 地號土地），而本於所有權及不當得利
    之法律關係，請求張鍾素珍（即陳鍾素珍）之繼承人被告子
    ○○、寅○○、丑○○、卯○○、及被告甲○○、巳○○拆
    除建物後，返還無權占用之土地，並連帶給付原告相當於租
    金之不當得利，所為應受判決事項之聲明為：(1)被告子○○
    、寅○○、卯○○、丑○○應共同將坐落系爭466 、467 地
    號土地上之系爭26號建物，如臺北市建成地政事務所土地複
    丈成果圖（下稱複丈圖）所示編號C 、B 部分之建物拆除後
    ，將C 部分土地面積14平方公尺騰空返還原告申○○，B 部
    分土地面積16平方公尺騰空返還原告未○○，並應連帶給付
    原告申○○新臺幣（下同）193,185 元，及自96年8 月27日
    起至騰空返還C 部分土地之日止，按月連帶給付原告申○○
    3,192 元，暨應連帶給付原告未○○220,771 元，及自96年
    8 月27日起至騰空返還該B 部分土地之日止，按月連帶給付
    原告未○○3,648 元；(2)被告甲○○、巳○○應共同將坐落
    系爭467 地號土地上之系爭28號建物，如複丈成果圖所示編
    號A 部分之建物拆除後，將A 部分土地面積5 平方公尺騰空
    返還原告未○○，並應連帶給付原告未○○68,992元，及自
    96年8 月27日起至騰空返還A 部分土地之日止，按月連帶給
    付原告未○○1,140 元。
  (二)嗣於訴訟送達後，原告主張己○○、庚○○、癸○○、戊○○、午○○、辰○○亦為張鍾素珍（即陳鍾素珍）之繼承人
    ；且被告甲○○已於97年4 月22日死亡，其繼承人為乙○○
    、丙○○、辛○○、壬○、丁○○，而於97年6 月5 日另以
    書狀為訴之追加、變更，追加己○○、庚○○、癸○○、戊○○、午○○、辰○○、乙○○、丙○○、辛○○、壬○、
    丁○○為本案被告，並追加訴之聲明被告巳○○應自系爭26
    號建物遷出，其餘聲明則未變更（見本院卷第103 頁）。復
    原告再於本院97年12月22日言詞辯論期日當場表示撤回關於
    被告巳○○、追加被告丙○○、乙○○、辛○○、壬○、丁○○相當於租金不當得利及巳○○遷出部分之請求（見本院
    卷第216 頁），並變更訴之聲明為：被告乙○○、丙○○、
    辛○○、壬○、丁○○應共同將坐落系爭467 地號土地上之
    系爭28號建物，如複丈成果圖所示編號A 部分之建物拆除後
    ，將A 部分土地面積5 平方公尺騰空返還原告未○○，此雖
    經被告訴訟代理人丙○○當場表示同意原告之請求及變更聲
    明（見本院卷第216 頁），且查，原告前後主張之基礎事實
    同一，均係以其所有之系爭466 、467 號土地遭被告無權占
    用之事實為基礎，此在社會生活上可認為相關連，且就原請
    求之訴訟及證據資料，於審理繼續進行在相當程度範圍內具
    一體性，依前揭條文規定，應准許其為訴之變更。
  (三)至原告於本院會同臺北市建成地政事務所派員親至履勘現場
    後，另更正聲明被告等人應拆除建物之面積、範圍及不當得
    利之數額，則係補充事實上及法律上之陳述，非為訴之變更
    或追加，併予敘明。
三、本件被告子○○、寅○○、丑○○、卯○○、己○○、癸○○、戊○○、午○○、庚○○、辰○○經合法通知，未於最
    後言詞辯論期日到場，核無民事訴訟法第386 條所列各款情
    形，應依原告之聲請，由其對被告子○○、寅○○、丑○○
    、卯○○、己○○、癸○○、戊○○、午○○、庚○○、辰
    ○○一造辯論而為判決。
貳、實體部分：
一、原告起訴主張：
  (一)原告申○○於44年9 月2 日完成買賣登記，取得坐落臺北市
    萬華區○○段○ ○段第466 地號土地之所有權；原告未○○
    則於68年3 月26日完成拍賣登記，取得坐落臺北市○○區○○段3小段第467地號土地之所有權。被告子○○、寅○○、
    卯○○、丑○○、己○○、庚○○、癸○○、戊○○、午○○及辰○○等10人，因其被繼承人張鍾素珍（即陳鍾素珍）
    於95年5 月5 日死亡，而公同共有系爭466 、467 地號土地
    上之系爭26號建物之事實上處分權，如附件複丈圖所示編號
    C 部分面積14平方公尺（系爭466 地號土地）及B 部分土地
    面積16平方公尺（系爭467 地號土地）之建物；而被告甲○○為系爭467 地號土地上之系爭28號建物之事實上處分權人
    ，如複丈圖所示編號A 部分土地面積5 平方公尺之建物，並
    提供與被告巳○○居住於該建物，嗣被告甲○○於97年4 月
    22日死亡後，則由其繼承人及代位繼承人即被告乙○○、丙○○、辛○○、壬○及丁○○等5 人公同共有該建物之事實
    上處分權。惟被告等均未經原告申○○、未○○同意且無正
    當合法權源，而無權占有並侵奪原告申○○、未○○所有系
    爭466 、467 地號土地，原告自得本於所有權之法律關係，
    並依民法第767 條規定，請求被告拆除系爭466 、467 地號
    土地上之建物，並返還系爭土地等語。
  (二)又原告申○○、未○○均於89年7 月申報系爭466 、467 地
    號土地之地價為每平方公尺新臺幣（下同）28,240元，並於
    93年1 月申報其地價每平方公尺27,360元，及於96年1 月申
    報其地價每平方公尺27,360元；且系爭466 、467 地號土地
    之地目為建地，並坐落於工商繁榮、交通便利之莒光路與西
    園路二段之間，鄰近設有捷運龍山寺站，並設有雙園國小、
    萬華國中、華江高中等學校。被告子○○、寅○○、卯○○
    、丑○○、己○○、庚○○、癸○○、戊○○、午○○及辰
    ○○等10人及其被繼承人張鍾素珍（即陳鍾素珍）既無權占
    用複丈圖C 部分土地面積14平方公尺（系爭466 地號）、B
    部分土地面積16平方公尺（系爭467 地號），而獲得相當於
    法定最高限額租金之不當得利，並致原告受有損害，依民法
    第179 條規定之不當得利法律關係，被告子○○等10人即應
    連帶給付原告申○○、未○○自91年8 月27日起至96年8 月
    26日止相當於法定最高限額租金之利益，暨本件言詞辯論終
    結時已屆期及尚未屆期之自96年8 月27日起至騰空返還占用
    C 、B 部分土地之日止，按月連帶給付原告申○○、未○○
    相當於法定最高限額租金之利益。
  (三)並聲明：
  1.被告子○○、寅○○、卯○○、丑○○、己○○、庚○○、
    癸○○、戊○○、午○○、辰○○應共同將坐落系爭466 、
    467 地號土地上之系爭26號，如複丈圖所示編號C 、B 部分
    之建物拆除後，將C 部分土地面積14平方公尺騰空返還原告
    申○○，B 部分土地面積16平方公尺騰空返還原告未○○，
    並應連帶給付原告申○○193,185 元，及自96年8 月27日起
    至騰空返還C 部分土地面積14平方公尺之日止，按月連帶給
    付原告申○○3,192 元，暨應連帶給付原告未○○220,771
    元，及自96年8 月27日起至騰空返還該B 部分土地面積16平
    方公尺之日止，按月連帶給付原告未○○3,648 元
  2.被告乙○○、丙○○、辛○○、壬○、丁○○應共同將坐落
    系爭467 地號土地上之系爭28號建物，如複丈圖所示編號A
    部分之建物拆除後，將A 部分土地面積5 平方公尺騰空返還
    原告未○○。
  3.願供擔保，以代釋明，請准予宣告假執行。
二、被告部分：
  (一)被告寅○○、丑○○、己○○、庚○○、癸○○、戊○○、
    午○○、辰○○經合法通知，未於言詞辯論期日到場爭執，
    亦未提出任何書狀作何聲明或陳述。
  (二)被告子○○、卯○○經合法通知，未於最後言詞辯論期日到
    場爭執，惟依其前於本院96年10月8 日言詞辯論期日所為之
    陳述則以：自承有住在系爭26號建物，至於有無佔用原告土
    地希望能再測量確定，如果確實有佔用，會再與原告協商，
    並會蒐集有關權源部分的相關證據等語，資為抗辯。
  (三)被告辛○○則以：房子是我爺爺買的，我不是很清楚，我爺
    在那邊已經住了至少50年等語。
  (四)被告乙○○、丙○○則以：我們誤會原告主張，同意原告之
    請求等語。
  (五)被告壬○、丁○○雖於最後言詞辯論期日到場，惟未提出任
    何書狀作聲明及爭執等語。
三、(一)按「以無權占有為原因，請求返還土地者，占有人對土地
      所有權存在之事實無爭執，而僅以非無權占有為抗辯者，
      土地所有權人對其土地被無權占有之事實無舉證責任，占
      有人自應就其取得占有係有正當權源之事實證明之」，最
      高法院85 年台上字第1120號判決意旨可資參照；又最高
      法院67年度第2次民事庭庭長會議決定(一)意旨謂「違章建
      築之讓與，雖因不能為移轉登記而不能為不動產所有權之
      讓與，但受讓人與讓與人間如無相反之約定，應認為讓與
      人已將該違章建築之事實上處分權讓與受讓人」。
    (二)原告申○○、未○○主張系爭466、467地號土地為其所有
      ，被告為系爭26、28號建物之事實上處分權人，並分別占
      用如複丈圖所示之A部分面積5平方公尺（467地號）、B部
      分面積16平方公尺（467地號）、C部分面積14平方公尺（
      466地號）等情，業據其提出土地登記第二類謄本、勘驗
      筆錄為證（見本院卷第9頁至第14頁），並經本院會同臺
      北市建成地政事務所派員親至履勘現場屬實，有本院勘驗
      測量筆錄暨臺北市建成地政事務所土地複丈成果圖在卷可
      憑（見本院卷第55頁至第57之1頁）。被告寅○○、丑○○、己○○、庚○○、癸○○、戊○○、午○○、辰○○
      經合法通知而未於言詞辯論期日到場爭執，亦未提出任何
      書狀作何聲明或陳述，依民事訴訟法第280條第3項之規定
      ，視同對原告主張之前述事實為自認，自堪信原告主張為
      真實；至於，被告乙○○、丙○○雖曾辯稱其非無權占用
      且有地上權存在云云，惟並未依民事訴訟第277條所定舉
      證責任分配之原則，另舉實證以實其說，況被告丙○○（
      兼被告乙○○訴訟代理人）嗣後於言詞辯論到場時更陳述
      ：「我們誤會原告之主張，同意原告之請求。」等語（見
      本院卷第226頁）；被告辛○○、壬○、丁○○則雖有於
      言詞辯論到場，然亦對於原告所主張之事實不為爭執，依
      民事訴訟法第280條第1項規定，亦視同自認，亦堪信原告
      主張為真實。是以，原告之主張，即堪信為真實。從而，
      原告本於民法第767條之所有物返還請求權規定，請求就
      系爭26、28號建物有事實上處分權之被告等人，將坐落於
      系爭466、467地號上如複丈圖所示A、B、C部分拆除，並
      將上開土地返還予原告，於法有據，應予准許。
四、復按無法律上原因而受利益，致他人受損害者，應返還其利
    益，但依其利益之性質或其他情形不能返還者，應償還其價
    額，民法第179 條前段、第181 條後段分別定有明文。又無
    權占有他人土地，可能獲得相當於租金之利益，為社會通常
    之觀念（最高法院61年台上字第1695號判例參照）。如前所
    述，被告子○○、寅○○、卯○○、丑○○、己○○、庚○○、癸○○、戊○○、午○○、辰○○無權占有系爭466 、
    467 地號土地如複丈圖所示之B 、C 部分，消極減免其應支
    付系爭土地之代價而受有相當於租金之利益，致原告受有無
    法使用系爭土地之損害，該項利益依其性質無法返還，原告
    自得請求被告子○○、寅○○、卯○○、丑○○、己○○、
    庚○○、癸○○、戊○○、午○○、辰○○償還相當於租金
    之價額。再按城市地方租用房屋之租金，以不超過土地及建
    物申報總價額年息百分之10為限，土地法第97條第1 項定有
    明文。查原告主張系爭466 、467 地號土地於89年7 月之申
    報地價均為每平方公尺28,240元；及於93年1 月、96年1 月
    申報地價亦均為每平方公尺27,360元，地目為建，且系爭土
    地並坐落於工商繁榮、交通便利之莒光路與西園路2 段之間
    ，鄰近設有捷運龍山寺站，並設有雙園國小、萬華國中、華
    江高中等學校等情，業據其提出土地登記謄本、地價謄本及
    電子地圖為證（見本院卷第9 頁至第12頁、第16頁），並經
    本院勘驗屬實（見本院卷第56頁），堪信為真正。是本院審
    酌認為原告主張按系爭466 、467 地號土地申報地價年息10
    ％計算相當於租金之利益，尚屬適當。則原告依不當得利之
    法律關係，並依民法第179 條規定，請求被告子○○、寅○○、卯○○、丑○○、己○○、庚○○、癸○○、戊○○、
    午○○、辰○○返還自91年8 月27日起至96年8 月26日止五
    年期間之不當得利，及自96年8月27日起至騰空返還上開土
    地之日止，按月返還不當得利之金額，計算如下：
    (一)系爭土地B部分：
      1.91年8月27日至92年12月31日，共計592日，得請求之金
        額為3萬6642元（計算式：28240x16x5%x592/365=36642
        ）。
      2.93年1月1日至95年12月31日共計3年，得請求之金額為6
        萬5664 元（計算式：27360x16x5%x3=65664）。
      3.96年1月1日至96年8月26日，共計238日，得請求之金額
        為1萬4272元（計算式：27360x16x5%x238/365=14272）
        。
      4.綜合上述，共得請求五年相當於租金之不當得利共計元
        （3萬6642+6萬5664+1萬4272=11萬6578）。
      5.原告得請求自96年8月27日起至返還系爭土地為止，按
        月返還不當得利1596元（計算式：27360x16x5%x1/12=1
        824）。
    (二)系爭土地C部分：
      1.91年8月27日至92年12月31日，共計592日，得請求之金
        額為3萬2062元（計算式：28240x14x5%x592/365=32062
        ）。
      2.93年1月1日至95年12月31日共計3年，得請求之金額為5
        萬7456 元（計算式：27360x14x5%x3=57456）。
      3.96年1月1日至96年8月26日，共計238日，得請求之金額
        為1萬2488元（計算式：27360x14x5%x238/365=12488）
        。
      4.綜合上述，共得請求五年相當於租金之不當得利共計10
        萬2006 元（3萬2062+5萬7456+1萬2488=10萬2006）。
      5.原告得請求自96年8月27日起至返還系爭土地為止，按
        月返還不當得利1596元（計算式：27360x14x5%x1/12=1
        596）。
五、綜上所述，原告依民法第767 條規定及不當得利之法律關係
    ，請求被告子○○、寅○○、卯○○、丑○○、己○○、庚○○、癸○○、戊○○、午○○、辰○○應將系爭26號建物
    拆除並返還所占有之系爭466 、467 地號土地，及給付原告
    申○○、未○○10萬2006元、11萬6578元，暨自96年8月27
    日起至騰空返還返還系爭466、467地號土地之日止，按月給
    付原告1596元、1824元；及另依民法第767條規定，請求被
    告乙○○、丙○○、辛○○、壬○、丁○○應將系爭28號建
    物拆除並返還所占有之系爭467地號土地，為有理由，應予
    准許。超過前開部分之請求，為無理由，應予駁回。
七、假執行之宣告：
    原告陳明願供擔保，聲請宣告假執行，經核均無不合，爰分
    別酌定相當之擔保金額宣告之。
八、本件為判決基礎之事證已明，兩造所為之其他主張、陳述並
    所提之證據，經審酌後，認均與本件之結論無礙，不再逐一
    論述，併予敘明。
九、結論：
    本件原告之訴為有理由，依民事訴訟法第385 條第1 項前段
    、第79條、第390 條第2 項，判決如主文。
中    華    民    國    97    年    12    月    31    日
                  民事第四庭    法  官  趙子榮
以上正本係照原本作成
如對本判決上訴，須於判決送達後20日內向本院提出上訴狀
中    華    民    國    97    年    12    月    31    日
                                書記官  謝榕芝


司法院資訊處製作；財團法人民間司法改革基金會備份。
